【裁判字號】    99,司繼,1567
【裁判日期】    990820
【裁判案由】    拋棄繼承
【裁判全文】
臺灣臺中地方法院民事裁定            99年度司繼字第1567號
聲  請  人  甲○
上列聲請人聲請拋棄繼承事件，本院裁定如下：
    主  文
聲請駁回。
程序費用由聲請人負擔。
    理  由
壹、本件聲請意旨略以：被繼承人乙○○於民國九十七年一月四
    日死亡，聲請人甲○係被繼承人之子女，為第一順序法定繼
    承人，聲請人自願拋棄繼承權，爰依民法第一千一百七十四
    條之規定，提出遺產繼承拋棄書、印鑑證明及戶籍謄本等件
    聲請核備等語。
貳、按繼承人拋棄其繼承權，應於知悉其得繼承之時起三個月內
    ，以書面向法院為之，民法第一千一百七十四條第二項定有
    明文。而自前開法條規定：「知悉其得繼承之日起三個月內
    」之文義解釋，繼承人得為拋棄繼承之除斥期間起算點，係
    指繼承人知悉繼承開始之原因事實，且因而覺知自己為法律
    上之繼承人（自覺繼承人說）起算（陳棋炎、黃宗樂、郭振
    恭共著「民法繼承新論」第二二四頁、三民書局股份有限公
    司發行、九十三年四月修訂二版一刷；許澍林著「繼承法新
    論」第一五五頁、九十七年二月出版），並非從繼承人認識
    或可得認識遺產時（認識遺產說）起算。
參、本院查：本件被繼承人乙○○於九十七年一月四日死亡，聲
    請人甲○為被繼承人之子，為其第一順位繼承人等事實，有
    聲請人提出之戶籍謄本為證，堪信為真實。而聲請人於被繼
    承人九十七年一月四日死亡時即已知悉其為繼承人（參本院
    九十九年八月十一日訊問筆錄），是本件拋棄繼承之除斥期
    間應自九十七年一月四日起算，於三個月即九十七年四月四
    日屆至。雖聲請人辯稱其並未收受其他兄弟姊妹拋棄繼承之
    通知，然聲請人既係第一順序子輩繼承人，無論其他繼承人
    有無拋棄繼承，聲請人皆具有繼承權，聲請人上開所辯無可
    憑採。是聲請人係遲至九十九年七月二十日始向本院聲明拋
    棄繼承（見本院收發室之收發章），顯逾三個月之除斥期間
    ，其拋棄繼承於法不合，自應予以駁回。
肆、末按繼承在民法繼承編中華民國九十八年五月二十二日修正
    施行前開始，繼承人因不可歸責於己之事由或未同居共財者
    ，於繼承開始時無法知悉繼承債務之存在，致未能於修正施
    行前之法定期間為限定或拋棄繼承，且由其繼續履行繼承債
    務顯失公平者，於修正施行後，以所得遺產為限，負清償責
    任。民法繼承編施行法第一條之三第四項定有明文。聲請人
    如符合上開規定之情形，即得於被繼承人之債權人請求聲請
    人清償繼承債務時，再提出其對繼承債務僅負有限責任之抗
    辯，附此敘明。
伍、依非訟事件法第二十一條第一項前段，裁定如主文。
中    華    民    國    99    年    8     月    20    日
                  家事法庭  司法事務官  林敬程
以上正本係照原本作成。
如不服本件裁定，得於裁定書送達之翌日起十日內，以書狀敘述
理由，向本庭提起抗告。並應繳納抗告費新台幣一千元。
中    華    民    國    99    年    8     月    20    日
                                書記官  曾惠雅

司法院資訊處製作；財團法人民間司法改革基金會備份。
